【裁判字號】    88,訴,697
【裁判日期】    890314
【裁判案由】    妨害自由等
【裁判全文】
臺灣嘉義地方法院刑事判決                          八十八年度訴字第六九七號
    公  訴  人  臺灣嘉義地方法院檢察署檢察官
    被      告  戊○○
                甲○○
                丙○○
                乙○○
右列被告因妨害自由等案件，經檢察官提起公訴 (八十八年度偵字第六四五二號)，
本院判決如左：
    主  文
戊○○共同常業重利，處有期徒刑柒月；又以強暴方法剝奪人之行動自由，處有期徒
刑玖月；應執行有期徒刑壹年貳月。扣案如附表所示之支票五紙及商業本票簿壹拾柒
本、代收款項紀錄簿壹本均沒收。
甲○○共同常業重利，累犯，處有期徒刑捌月；又以強暴方法剝奪人之行動自由，累
犯，處有期徒刑拾月；應執行有期徒刑壹年肆月。扣案如附表所示之支票五紙及商業
本票簿壹拾柒本、代收款項紀錄簿壹本均沒收。
丙○○共同以強暴方法剝奪人之行動自由，處有期徒刑柒月。被訴常業重利部分無罪
。
乙○○共同以強暴方法剝奪人之行動自由，乙○○處有期徒刑伍月，緩刑參年。被訴
常業重利部分無罪。
    事  實
一、甲○○曾於民國（下同）八十四年間因犯賭博罪，經臺灣雲林地方法院判處有期
    徒刑六月，於八十四年十二月十九日易科罰金執行完畢，猶不知悔改，復與戊○○共同基於意圖經營地下錢莊牟取暴利之犯意聯絡及行為分擔，自八十八年八月
    間起，由戊○○在聯合報嘉雲版分類廣告刊登借貸廣告，以裝設於嘉義市○○街
    五三號七樓之一戊○○租處之電話號碼０五─0000000，供急需現金週轉
    之不特定人連絡借貸之用，甲○○則負責接聽電話及與戊○○一起前往將現金交
    付借用人，其借貸方式為以十天為一期，每新台幣（下同）十萬元由戊○○、甲○○收取利息三萬元（相當月息九十分之利率），而取得與原本顯不相當之重利
    ，並以之為常業。嗣戊○○、甲○○乘己○○急需現金週轉之際，先後於八十八
    年八月二十二日、同年月二十五日貸與己○○十萬元及二十萬元，並由己○○簽
    發或背書交付如附表所示之支票五紙（合計四十九萬，起訴書誤載為四十二萬元
    ）予戊○○及甲○○。惟借期屆至，己○○仍無力清償，致所簽發支票全部遭退
    票，戊○○、甲○○即夥同丙○○、乙○○，於八十八年九月十九日下午一時許
    ，將己○○約至嘉義市○區○○路國稅局前，以談判債務之事，由甲○○誘騙己○○進入戊○○所駕駛之車號ＳＦ－七九一八號自用小客車後座後，渠等即共同
    基於傷害及剝奪人行動自由之犯意聯絡及行為分擔，由戊○○駕駛前開小客車搭
    載甲○○、丙○○、己○○，乙○○則駕駛另一部車號不詳之小客車尾隨在後，
    沿嘉義市○○路往嘉義縣新港鄉方向行駛，並於己○○甫上車後，即由與己○○
    同坐於後座之丙○○動手毆打己○○胸部二下，己○○見狀不妙雖曾欲跳車，惟
    因車門已鎖上及遭丙○○以動手毆打之強暴方式阻止而未果，遂遭戊○○等人強
    行押至嘉義縣新港鄉月眉村護惠橋旁之甘蔗園內，戊○○、甲○○、丙○○、乙○○基於前開傷害之概括犯意，由戊○○、甲○○、丙○○共同徒手毆打己○○
    ，乙○○則負責在旁看守，防止己○○逃逸，以施暴方式逼討債務，強命己○○
    以電話連絡其妻丁○○準備現金還債，同日下午五時三十分許，因丁○○回電稱
    籌不到錢，戊○○等人復以同一方式將己○○強押至嘉義縣六腳鄉灣內村某處甘
    蔗園內，承續前開傷害之概括犯意，由戊○○、甲○○、丙○○共同再以徒手毆
    打己○○，乙○○在旁看守，致使己○○受有頭面部三．五公分＊二．五公分皮
    下瘀血一處、胸腹部六．五公分＊三．○公分皮下瘀血、三．五公分＊○．三公
    分紅腫、三．○公分＊二．五公分紅腫各一處（合計三處，公訴人誤認係二處）
    、左手表皮剝落五．五公分＊二．五公分一處、背部三．○公分＊○．五公分紅
    腫、四．○公分＊一．○公分紅腫各一處之傷害後，又命己○○以電話連絡其妻
    丁○○籌錢還債。迨於同日晚上七時二十分許，丁○○回電已籌到二萬餘元，劉
    健英等四人乃於同日晚上七時五十分許，將己○○載返嘉義市○○街二０三巷二
    十三弄三五號丁○○住處，欲向己○○之妻丁○○索取現金二萬四千九百元之際
    ，為警當場查獲，並循線在戊○○前揭租處扣得商業本票薄十七本、支票五紙及
    代收款項紀錄薄一本。
二、案經己○○訴由嘉義市警察局第二分局報請臺灣嘉義地方法院檢察署檢察官偵查
    起訴。
    理  由
一、訊據被告戊○○、甲○○均矢口否認右揭重利、傷害及妨害自由犯行，訊據被告
    丙○○、乙○○亦矢口否認有右揭傷害及妨害自由犯行。被告戊○○辯稱：僅其
    一個人在經營地下錢莊，其係每十萬元每個月收取三千元利息，而己○○所交付
    之支票均遭退票，其並未獲得重利，又己○○係自願上車與其商討債務，其僅係
    打了蔡某肩膀一下，並無傷害、妨害自由之行為云云；被告甲○○辯稱：係戊○○個人在經營放款業務，其僅因戊○○不識路而曾陪同至己○○經營之洗衣店，
    而未放款予己○○，又本件係己○○自願上車商討債務，其並未強押、毆打己○○，且於戊○○動手毆打己○○時，其尚與丙○○拉開阻止戊○○云云；被告丙○○辯稱：係己○○自願上車與渠等處理債務，未對蔡某有妨害自由及傷害之行
    為，且於戊○○動手打己○○時，其尚與甲○○阻止戊○○云云；被告乙○○辯
    稱：伊係經戊○○電話委請購買涼茶及麵包後才到場，伊並不知情云云。然查：
（一）右揭事實，業據告訴人己○○於警訊時指訴綦詳，核與證人丁○○於警訊時證
      述相符，且被告戊○○於警訊時即坦承有重利、傷害之事實（見警卷第二頁背
      面、第三頁背面），暨被告丙○○、乙○○於警訊時均坦承有徒手控制己○○
      之行動自由等語（見警卷第十一頁背面及第二十四頁背面），而被告戊○○於
      警訊時供述每十萬元收取三萬元利息之重利情節，及被告丙○○、乙○○於警
      訊時供述強押己○○至新港鄉、六腳鄉等處甘蔗園之情節，均與告訴人之指訴
      相符；此外，復有如事實欄所載之本票、支票等物品扣案及驗傷診斷書乙紙附
      卷可稽，足認告訴人之指訴堪以採信。
（二）若被告四人僅係欲與己○○和平地商討解決債務而己，則又何須將告訴人載至
      嘉義縣新港鄉、六腳鄉等人車稀少之甘蔗園內，且告訴人自該日下午一時許上
      車後，至同日晚上七時二十分許迨告訴人之妻丁○○電話通知已籌二萬餘元，
      被告等始願將告訴人載返，足認告訴人之行動自由確實遭受限制。
（三）又觀之告訴人提出之驗傷診斷書，其胸背部均有多處受傷，顯係遭多人圍毆所
      致，而非僅被告戊○○一人動手毆打。
（四）按支票為有價證券，而被告戊○○、甲○○既已取得告訴人簽付利息所交付之
      支票，其中利息並高達月息九十分，自屬取得與原本顯不相當之重利，縱使支
      票嗣未兌現，亦無礙於重利罪之成立。又渠等刊登報紙廣告招徠重利放款生意
      ，亦顯有以之為常業之意思。
（五）綜上，被告等所辯顯係事後卸責之詞，不足採信。事證明確，被告等犯行均洵
      堪認定。
二、核被告戊○○、甲○○所為，均係犯刑法第三百四十五條之常業重利罪、第三百
    零二條第一項之妨害自由罪及第二百七十七條第一項之傷害罪。被告丙○○、乙○○所為，係犯刑法第三百零二條第一項之妨害自由罪及第二百七十七條第一項
    之傷害罪。被告等所為之數次傷害行為，時間緊接，所犯罪名相同，顯係出於概
    括之犯意為之，為連續犯，應依刑法第五十六條之規定以一罪論，並加重其刑。
    又公訴人起訴事實雖未敘及被告丙○○在車上毆打及被告等在六腳鄉灣內村某處
    甘蔗園內毆打之傷害犯行，然該部分事實與公訴人起訴之犯罪事實具有連續犯之
    裁判上一罪關係，應為起訴效力所及，自在本院所得審理之範圍。被告四人就上
    開妨害自由罪及傷害罪，彼此間具有犯意聯絡及行為分擔之事實，皆為共同正犯
    。又渠等所犯妨害自由與傷害罪二罪間，具有方法或結果之牽連犯關係，應從一
    重之妨害自由處斷。另被告戊○○、甲○○所犯上開常業重利、妨害自由罪間，
    犯意各別，行為互殊，犯罪構成要件不同，應分論併罰之。再者，被告甲○○曾
    於八十四年間因犯賭博罪，經臺灣雲林地方法院判處有期徒刑六月，於八十四年
    十二月十九日易科罰金執行完畢，此有本院被告全國前案紀錄表及臺灣嘉義地方
    法院檢察署刑案資料查註紀錄表各一件在卷可稽，其於五年之內，再犯本件有期
    徒刑之罪，應依累犯之規定，加重其刑。爰分別審酌被告等之素行資料、犯罪之
    動機、手段、參與情節之輕重、犯罪所生危害、犯罪後態度等一切情狀，各量處
    如主文所示之刑，並就被告戊○○、甲○○部分定其應執行之刑，以資儆懲。末
    查被告乙○○未曾受有期徒刑以上刑之宣告，業據其供承在卷，復有本院被告全
    國前案紀錄表及臺灣嘉義地方法院檢察署刑案資料查註紀錄表各一件附卷可稽，
    其因受友人即被告戊○○請託以致一時失慮而罹刑章，且所涉情節輕微，經此科
    刑教訓，當已足資警惕，而無再犯之虞，本院因認前所宣告之刑，以暫不執行為
    適當，併予宣告緩刑三年，以啟自新。扣案如附表所示之支票五紙係被告戊○○
    、甲○○因犯罪所得之物，另扣案之商業本票簿十七本及代收款項紀錄簿一本，
    則為共犯戊○○所有供犯常業重利所用之物，業據被告戊○○供陳在卷，茲併予
    宣告沒收。另扣案之發票人庚○○、面額三萬元之彰化銀行嘉義分行支票一紙，
    係案外人庚○○向被告戊○○調現交付的，並非係因重利所得之物，業據被告戊○○於本院審理時供述明確，應予發還被告，爰不另為沒收之諭知，附此敘明。
三、被告丙○○、乙○○被訴常業重利部分：
（一）本件公訴意旨另以被告丙○○、乙○○有與被告戊○○、甲○○共同經營地下
      錢莊牟取暴利，自八十八年八月間起，在聯合報嘉雲版分類廣告刊登借貸廣告
      ，並以電話號碼０五－0000000供不特定之人連絡之用，趁被害人己○○急需現金週轉之際，而以十天為一期，每十萬元收取利息三萬元（相當月息
      九十分）之利率，於同年八月二十二日與八月二十五日先後貸與十萬元及二十
      萬元，並由己○○簽發交付五張支票（合計四十二萬元）予戊○○及甲○○，
      而取得與原本顯不相當之重利，並以之為常業，因認渠等另犯有刑法第三百四
      十五條之常業重利罪嫌云云。
（二）按犯罪事實應依證據認定之，無證據不得推定其犯罪事實，刑事訴訟法第一百
      五十四條定有明文；再事實之認定應憑證據，如未能發現相當證據或證據不足
      以證明，自不能以推測或擬制之方法，以為裁判基礎，亦經最高法院著有四十
      年台上字第八十六號判例足按。
（三）本件公訴意旨認為被告丙○○、乙○○涉犯刑法第三百四十五條之常業重利罪
      嫌，無非係以渠等有參與傷害及妨害告訴人己○○行動自由之行為為其論據。
      惟訊之被告丙○○、乙○○均堅決否認有何重利犯行，辯稱：渠等並未參與經
      營地下錢莊，係戊○○找渠等去討債等語。
（四）經查：被告丙○○、乙○○於偵查中起即堅詞否認有參與經營地下錢莊，且被
      告戊○○亦稱當天係臨時找被告丙○○、乙○○去商討債務等語，而告訴人己○○於警訊時亦僅稱其係向被告戊○○、甲○○借貸。從而，被告上開辯解，
      自堪採信。此外，復查無其他積極證據足資證明，被告確有本件公訴意旨所指
      之重利犯行，揆諸首開說明，本件既不能證明被告犯有常業重利罪嫌，自應無
      罪之諭知。
據上論斷，應依刑事訴訟法第二百九十九條第一項前段、第三百零一條第一項，刑法
第二十八條、第五十六條、第二百七十七條第一項、第三百零二條第一項、第三百四
十五條、第四十七條、第五十五條、第三十八條第一項第二款、第三款、第七十四條
第一款、罰金罰鍰提高標準條例第一條前段，判決如主文。
本案經檢察官廖家陽到庭執行職務
中      華      民      國      八十九    年      三      月    十四    日
                                臺灣嘉義地方法院刑事第二庭
                                    法  官  楊  力  進
右正本證明與原本無異。
如不服本判決，應於判決送達後十日內向本院提出上訴狀( 應附繕本 )。
中      華      民      國      八十九    年      三      月    十五    日
                                    書記官  李  文  政
  附    表
┌──┬───┬─────┬────────┬──────┬────
│編號│發票人│付  款  人│票載發票日(民國)│金額(新台幣)│備
├──┼───┼─────┼────────┼──────┼────
│ 一 │己○○│嘉義郵局  │  88.08.27      │陸萬伍仟元  │係第一次
│    │      │          │                │            │壹萬伍仟
├──┼───┼─────┼────────┼──────┼────
│ 二 │同  右│同    右  │  88.09.01      │同      右  │同
├──┼───┼─────┼────────┼──────┼────
│ 三 │同  右│同    右  │  88.08.31      │壹拾萬元  │係第二次
│    │  │          │                │            │萬元係
├──┼───┼─────┼────────┼──────┼────
│ 四 │同  右│同    右  │  88.09.03      │同      右  │同
├──┼───┼─────┼────────┼──────┼────
│ 五 │黃昭揚│台新銀行嘉│  88.09.16      │壹拾萬元    │係於第二
│    │      │義分行    │                │            │夫婦背書
└──┴───┴─────┴────────┴──────┴────


司法院資訊處製作；財團法人民間司法改革基金會備份。
